臺灣臺北地方法院民事判決　　　　　　100年度重訴字第314號
原　　　告　臺灣銀行股份有限公司
法定代理人　張明道
訴訟代理人　廖鴻演
複　代理人　龔姚綺
被　　　告　林克能
　　　　　　林永雪
兼
前二人共同
訴訟代理人　林克謨
上列當事人間清償借款事件，本院於一百年五月十九日言詞辯論
終結，判決如下：
    主  文
被告應連帶給付原告本金新台幣柒佰陸拾玖萬貳仟玖佰壹拾貳元
及自民國九十四年六月一日起至清償日止，按年息百分之十三點
二七五計算之利息，暨按上開利率百分之二十計算之違約金。
被告應連帶給付原告未受償之利息及違約金新台幣貳佰捌拾貳萬
壹仟零陸拾壹元。
訴訟費用由被告連帶負擔。
本判決於原告以新台幣貳佰伍拾陸萬肆仟元供擔保後，得假執行
。
    事實及理由
一、按當事人得以合意定第一審管轄法院，但以關於由一定法律
    關係而生之訴訟為限；前項合意，應以文書證之，民事訴訟
    法第24條定有明文，而此當事人包括當事人之特定繼受人及
    一般繼受人。經查，本件依據中央信託局股份有限公司（下
    稱中信局）及被繼承人林阿碧所簽訂之不動產擔保放款借據
    契約第10條約定「本借款在貴局營業所在地履行，訴訟時借
    款人、連帶借款人及連帶保證人均合意由貴局所在地之法院
    管轄，願拋棄法院管轄抗辯權。」等語，且本件中信局依銀
    行法第58條及金融機構合併法第5條第1項規定，已於民國96
    年7月1日併入台灣銀行股份有限公司（下稱台灣銀行），此
    有行政院金融監督管理委員會95年12月22日金管銀（二）字
    第09500534260號函（見本院卷第9頁）可稽，而台灣銀行址
    設臺北市中正區○○○路○段120號，是被告之住所雖不在
    本院轄區，惟被告係借款人林阿碧之繼承人，依上開說明，
    即仍受前開合意之拘束，是本院對本件訴訟自有管轄權，合
    先敘明。
二、原告起訴主張：被繼承人即借款人林阿碧於81年9月4日邀訴
    外人林秀琴（即林阿碧之配偶）為連帶保證人，簽交編號第
    C50-0007號不動產擔保放款借據向原告借款新台幣（下同）
    9,010,000元，利息按年息10％（即原告締約基本放款利率9
    ％加1％）計算，並自撥款日每屆滿每三個月調整乙次，自
    翌日起改按當時原告牌告房屋貸款利率調整借款利息，期限
    自81年9月4日起至101年9月4日止，分240個月依年金法計算
    按月平均攤還本息乙次於每月4日前繳付，如有一期未履行
    時，即視為全部到期；另提供其位於台中市○○區○○路之
    不動產設定抵押權作為原告之擔保。詎借款人自88年2月起
    即未依約還本付息，經原告拍賣台中市○○路之抵押物並沖
    償部分利息後，目前尚欠本金7,692,912元及自94年6日1日
    起至清償日止，按年息13.275％計算之利息，暨按上開利率
    20％計算之違約金及利息、違約金2,821,061元未予清償。
    惟借款人林阿碧嗣於85年12月14日死亡，其繼承人（包括訴
    外人）林秀琴及被告林克謨、林克能、林永雪等四人均無聲
    明拋棄繼承或限定繼承，爰依消費借貸及繼承之法律關係，
    對被告林克謨、林克能、林永雪等三人提起本件訴訟。並聲
    明：(1)被告林克謨、林克能、林永雪等應連帶給付原告本金
    7,692,912元及自94年6月1日起至清償日止，按年息13.275
    ％計算之利息，暨按上開利率20％計算之違約金。(2)被告林
    克謨、林克能、林永雪等應連帶給付原告未受償之利息及違
    約金2,821,061元。(3)原告願供擔保，請准宣告假執行。
三、被告則辯以：原借款人林阿碧在十幾年前過世，當時是委由
    訴外人即被告之母林秀琴處理遺產，被告林克能當時在美國
    ，林秀琴也嫁到彰化，因借款人留有一些土地及跟台灣銀行
    貸款標的物，後來標的物也都被查封拍賣，現名下已無任何
    土地，而這些拍賣後所得金額應足以清償債務。且本件也已
    繳納利息多年，何以拍賣所得仍不足清償本金？另本件已經
    歷13年，原借款人林阿碧過世也快15年，被告三人並未繼承
    原借款人林阿碧之遺產，都是由訴外人林秀琴全權處理。被
    告因不瞭解繼承權拋棄之規定，故至今亦未辦理。惟依98年
    12月30日新修正之民法繼承編施行法第1條之3以及民法第11
    48條之規定，清償應以所得遺產為限，另該條之規定，亦有
    考慮繼承人之權益，況原告之保證人是訴外人林秀琴，而林
    秀琴仍然健在，林秀琴過世才會由被告繼承債務，故原告應
    先向保證人林秀琴追討。並聲明：原告之訴駁回。
四、兩造爭執與不爭執事項：
(一)兩造不爭執事項
  1.中央信託局股份有限公司已於96年7月1日併入臺灣銀行股份
    有限公司，此有行政院金融監督管理委員會95年12月22日金
    管銀（二）字第09500534260號函（見本院卷第9-10頁）可
    稽。
  2.被告之父林阿碧與中信局簽訂編號第C50-0007號不動產擔保
    放款借據，借款9,010,000元，此有前開借據（見本院卷第
    12頁）可佐。
  3.被繼承人林阿碧已於85年12月14日死亡，其繼承人為林秀琴
    、林克謨、林克能、林永雪等四人，然前開法定繼承人均未
    於法定期間內辦理拋棄繼承或限定繼承，此有被繼承人林阿
    碧除戶謄本、繼承系統表及臺灣臺中地方法院96年4月30 日
    中院慶家科字第45442號函（見本院卷18頁、第22頁、第23
    頁）可考。
  4.借款人林阿碧提供擔保系爭借款之不動產經原告聲請法院強
    制執行後，未足清償系爭借款債權，此有臺灣臺中地方法院
    民事執行處94年6月17日中院清94執子字第1671號強制執行
    金額計算書分配表、臺灣臺中地方法院87年度促字第9100號
    支付命令暨確定證明書、臺中地方法院則核發94年執子字第
    1734號債權憑證（見本院卷第13頁、第16頁、第17頁、第15
    頁）可按。
(二)本件之爭點：
  1.原告請求被告林克謨、林克能、林永雪應連帶給付原告本金
    7,692, 912元及自94年6月1日起至清償日止，按年息13.275
    ％計算之利息，暨按上開利率20％計算之違約金及被告應連
    帶給付原告未受償之利息及違約金2,821,061元，有無理由
    ？被告對前開借款本金、利息與違約金是否應負連帶清償責
    任？
  2.被告得否依民法繼承編施行法第1條之3第4項之規定，主張
    以繼承所得遺產為限，負清償責任？有無修正民法第1148條
    規定「清償應以所得遺產為限」之適用？
  3.原告是否應先向保證人林秀琴追償？茲析述如下。
五、得心證之理由：
(一)按當事人主張有利於己之事實者，就其事實有舉證之責任。
    但法律別有規定，或依其情形顯失公平者，不在此限。民法
    第277條定有明文。復按請求履行債務之訴，原告就所主張
    債權發生原因之事實有舉證之責任，若被告自認此項事實而
    主張該債權因清償而消滅，則由被告就清償之事實負舉證之
    責任（最高法院28年上字第1920號判例參照）。次按原告於
    起訴原因已有相當之證明，而被告於抗辯事實並無確實證明
    方法，僅以空言爭執者，當然認定其抗辯事實之非真正，而
    應為被告不利益之裁判（最高法院18年上字第1679號判例意
    旨參照）。至於所謂舉證係指就爭訟事實提出足供法院對其
    所主張者為有利認定之證據而言，該證據之證明力由法院自
    由判斷之，苟係基於普通日常生活之經驗，而非違背客觀上
    應認為確實之定則者，即屬合於經驗法則，不容當事人任意
    指摘（最高法院97年台上字第1401號裁判要旨亦足資參照）
    。準此，本件原告依借貸及繼承之法律關係，請求被告連帶
    給付未付之借款本金、利息與違約金，自應由原告就被告為
    借款人之法定繼承人之積極事實，負舉證證明責任，倘原告
    已為相當之證明，則被告就其抗辯之事實，亦應負證明之責
    。
(二)經查，本件原告主張其與借款人林阿碧簽訂不動產擔保放款
    借據，借款人林阿碧並提供不動產設定抵押權作為原告之擔
    保，惟借款人林阿碧尚未償還前開借款即於85年12月14日死
    亡，被告即其法定繼承人均未聲明拋棄繼承或限定繼承，經
    原告拍賣台中市○○路之抵押物並沖償部分利息後，目前尚
    欠本金7,692,912元及自94年6日1日起至清償日止，按年息
    13.275％計算之利息，暨按上開利率20％計算之違約金及利
    息、違約金2,821,061元未予清償等情，業據其提出不動產
    擔保放款借據（見本院卷第12頁），臺灣臺中地方法院民事
    執行處94年6月17日中院清94執子字第1671號強制執行金額
    計算書分配表（見本院卷第13頁）、臺灣臺中地方法院87年
    度促字第9100號支付命令暨確定證明書（見本院卷第16頁至
    第17頁）及臺灣臺中地方法院99年執子字第47170號債權憑
    證（見本院卷第15頁）等件為證，並為被告所不爭執，是原
    告前開之主張，應可信實。
(三)被告雖抗辯以被繼承人之遺產，如非遭原告賤賣，應足以清
    償系爭借款債務云云，惟為原告否認。按文書，依其程式及
    意旨得認作公文書者，推定為真正。私文書經本人簽名或蓋
    章，推定為真正。民事訴訟法第355條第1項、第358條前段
    定有明文。經查，原告於91年1月聲請強制執行系爭借款之
    擔保品，惟經法院四次公開拍賣均未能拍定，原告復於94年
    1月3日聲請法院強制執行拍賣系爭借款之擔保品，經臺中地
    方法院94年度執字第1671號強制執行事件受理在案；而系爭
    借款之擔保品經鑑估後之價格為6,980,000元，於94年5月24
    第三次實施拍賣後，拍定價格為4,980,000元，經臺中地方
    法院製作分配表後，原告獲分配4,980,000元（其中自88年2
    月4日至94年5月31日止之利息及違約金共計7,752,426元，
    獲法院分配4,931,365元、執行費48,635元全部受償），故
    本金7,692,912元全未受償，另有利息1,528,990元及違約金
    1,292,071元（合計：2,821,061元）未受清償，亦有臺灣臺
    中地方法院民事執行處94年6月17日中院清94執子字第1671
    號強制執行金額計算書分配表、臺灣臺中地方法院87年度促
    字第9100號支付命令暨確定證明書（見本院卷第13頁、第16
    頁至第17頁）及臺灣臺中地方法院99年執子字第47170號債
    權憑證（見本院卷第15頁）等件為證。被告既未舉證上開文
    書有何不實，自難空言否認上開文書之真正，是被告前開抗
    辯，即無可取。原告主張其並未賤賣被繼承人之遺產等語，
    信屬非虛，應為可取。
(四)被告復云渠等既未繼承任何財產，若繼續履行系爭債務，顯
    失公平，依民法繼承編施行法第1條之3第4項之規定，僅就
    其所得遺產為限負清償之責即可。惟按繼承在民法繼承編施
    行前開始者，除本施行法有特別規定外，不適用民法繼承編
    之規定；其在修正前開始者，除本施行法有特別規定外，亦
    不適用修正後之規定。民法繼承編施行法第1條定有明文。
    繼承，因被繼承人死亡而開始。繼承人自繼承開始時，除本
    法另有規定外，承受被繼承人財產上之一切權利、義務。但
    權利、義務專屬於被繼承人本身者，不在此限。民法第1147
    條、修正前民法第1148條亦有明定。查本件與原告以簽訂不
    動產擔保放款借據之借款人林阿碧係於85年12月14日死亡，
    有其除戶謄本在卷可佐（見本院卷第18頁），是本件繼承開
    始之時點，確在民法繼承編98年5月22日修正施行之前，自
    無修正後民法第1148條規定之適用；又，系爭借款期間係自
    81年9月4日起至101年9月4日止，分240個月依年金法計算按
    月平均攤還本息乙次，於每月4日前繳付，如有一期未履行
    時，即視為全部到期，借款人林阿碧並提供其位於台中市○
    ○區○○路之不動產設定抵押權作為系爭借款之擔保，此有
    林阿碧與中信局簽訂編號第C50-0007號不動產擔保放款借據，
    （見本院卷第12頁）可參，而被告林克謨為44年11月25日生
    、被告林克能為46年9月16日生、被告林永雪為51年6月27日
    生，渠等均為借款人林阿碧之子、女，於其父林阿碧以已之
    住所設定抵押權作為系爭借款之擔保，並以其母林秀琴擔任
    連帶保證人時，均早已成年，難認無不知前開借款之理，且
    被告之父即前開借款人林阿碧於85年12月14日死亡後，被告
    及其母林秀琴等法定繼承人均未於法定期間內向法院辦理限
    定或拋棄繼承，然前開借款仍繼續繳款至88年1月間，自同
    年2月起方未依約還本付息，亦有被告之戶籍謄本、繼承系
    統表及臺灣臺中地方法院家事法庭函文、繳款明細清單（見
    本院卷第19頁至第23頁、第49頁至第51頁）等件可憑，徵之
    被告辯稱其父林阿碧過世時，兄弟姊妹均委託其母林秀琴來
    處理遺產，其父名下土地全部都被查封拍賣掉，拍賣後所得
    金額應該都足夠清償債務，因渠等不了解繼承權拋棄之規定
    ，所以到現在都沒有辦理這些事情（見本院卷第37頁背面）
    等語。綜上所述，足見被告並非不知其父即被繼承人林阿碧
    負有系爭借款債務，僅係因不知法律致未於法定期限內向法
    院辦理限定或拋棄繼承。第查，原告係於91年1月間方聲請
    強制執行系爭借款之擔保品，經法院四次公開拍賣均未能拍
    定，一如前述，而被告均未舉證證明渠等確有因不可歸責於
    己之事由，而於繼承開始時無法知悉系爭繼承債務之存在，
    致未能於修正施行前之法定期間為限定或拋棄繼承，且由其
    繼續履行繼承債務顯失公平之情事，則渠等於自繼承開始時
    ，即應繼承其父林阿碧之系爭借款債務，亦無民法繼承編施
    行法第1條之3第4項規定之適用。
(五)又，被告抗辯渠等雖為其父林阿碧之繼承人，但均未繼承父
    親遺產，其母有繼承其父之債務，且系爭借款之背書人是其
    母，原告應先向其母追討，若其母過世才由渠等繼承債務云
    云。惟查，被告並未舉證證明其父林阿碧之遺產均由其母繼
    承，渠等均未分得任何遺產，是被告前開抗辯，已難憑取。
    且按連帶債務之債權人，依民法第273條第1項規定，得對債
    務人中之一人或數人或其全體，同時或先後請求全部或一部
    之給付。是原告依前開法條規定，自得對被告請求給付。從
    而，原告依消費借貸、繼承之法律關係，請求被告應連帶給
    付如主文所示之本金、利息、違約金，為有理由，應予准許
    。
六、本件為判決之基礎已臻明確，兩造其餘之陳述及所提其他證
    據，經本院斟酌後，認為均於判決之結果無影響，亦與本件
    之爭點無涉，自無庸逐一論述，併此敘明。
七、原告陳明願供擔保，聲請宣告假執行，經核無不合，爰酌定
    相當擔保金額准許之。
八、結論：原告之訴為有理由，依民事訴訟法第381條第1項、第
    78 條、第85條第2項，第390條第2項，判決如主文。
中    華    民    國   100    年    6     月    16    日
                  民事第三庭    法  官  林振芳
以上正本係照原本作成。
如對本判決上訴，須於判決送達後20日內向本院提出上訴狀。如
委任律師提起上訴者，應一併繳納上訴審裁判費。
中    華    民    國   100    年    6     月    16    日
                                書記官  林思辰